【裁判字號】    97,交抗,12
【裁判日期】    970328
【裁判案由】    違反道路交通管理處罰條例聲明異議
【裁判全文】
臺灣高等法院花蓮分院刑事裁定          97年度交抗字第12號
抗  告  人    交通部公路總局臺北區監理所花蓮監理站
法定代理人    乙○○
相  對  人    甲○○
上列抗告人因相對人違反道路交通管理處罰條例案件，不服臺灣
花蓮地方法院中華民國97年交聲字第21號裁定，提起抗告，本院
裁定如下：
    主  文
抗告駁回
    理  由
一、原裁定意旨略以：相對人即受處分人甲○○於民國96年12月
    23日晚間0時57分許，駕駛車牌號碼G6-0032號自小客車，酒
    後駕駛車輛，行經花蓮市○○路段時，經執勤員警攔停，並
    以呼氣酒精測試器對其測試結果，認其酒精濃度測定值為每
    公升0.44毫克，遂以相對人有酒後駕車之違規行為為由，依
    違反道路交通管理處罰條例第35條第1項第1款之規定舉發，
    裁處罰鍰新臺幣3萬4,500元、吊扣駕駛執照12月，並施以道
    安講習。相對人坦承前揭違規事實，惟以本件違規時係駕駛
    自小客車，依法所受之處分應限制駕駛自小客車之權利，原
    處分機關逕依道路交通管理處罰條例第68條修正前之交通部
    相關函釋，吊扣相對人之駕駛執照，未明白標示吊扣駕駛人
    違規時所駕駛之駕駛執照種類，即有將受相對人持有之普通
    大客車駕駛執照一併予以吊扣之虞，此舉顯然將剝奪相對人
    駕駛職業大客車之權利，違反比例原則，因而聲明異議。查
    現行道路交通管理處罰條例第68條僅規定「汽車駕駛人，因
    違反本條例及道路交通安全規則之規定，受吊銷駕駛執照處
    分時，吊銷其持有各級車類之駕駛執照。」，並未包括吊扣
    之情形。由立法沿革觀之，本條原規定受吊扣駕駛執照處分
    時，亦需一併吊扣駕駛人各級車類之駕駛執照，至94年12月
    14日修正本條時，則刪除「吊扣或」部分規定，足見立法者
    認為舊法將違規駕駛人所持有各級車類之駕駛執照一併吊扣
    過於苛酷，影響人民工作及生活甚鉅。故依修正後規定，受
    吊扣駕駛執照處分時，不再吊扣其持有各級車類之駕駛執照
    ，吊扣駕照之處分只需吊扣駕駛人違規時所駕駛車類之駕駛
    執照即可。本件依法所受之處分應為限制其駕駛自用小客車
    之權利，即吊扣其小型車普通駕駛執照已足，原處分機關裁
    處吊扣駕駛執照之範圍未加以明確、特定，而致吊扣駕駛執
    照之種類範圍過大，已與法律意旨有違。又目前普通大客車
    駕駛執照屬多照合一之性質，如何「吊扣」其中駕駛自小客
    車之部分，係屬執行方式之問題，但不能因執行稍有困難，
    即置依法行政原則、比例原則與立法修正通過之條文不予遵
    守適用，而撤銷原吊扣駕駛執照12個月之處分。
二、抗告意旨略以：道路交通管理處罰條例第35條第1項第1款所
    規定之「吊扣駕駛執照」，係指「吊扣駕駛人酒後違規駕駛
    時，駕駛該違規車輛所憑之駕駛執照」，亦即以領有普通小
    行車駕駛執照者，酒後違規駕駛普通小型車時，所吊者即係
    該駕駛者之普通小型車駕駛執照。但因取得高一級車類之駕
    駛資格者，依憑其所領有之較高級駕駛執照，酒後違規駕駛
    較低級之車輛時，自仍應吊扣其駕駛該違規車輛所憑之較高
    級駕駛執照，始符合道路交通安全規則第114條第2款、第53
    條、第61條第1項及道路交通管理處罰條例第35條第1項第1
    款、第24條第1項第2款、第68條規定之意旨。又雖道路交通
    安全規則第61條規定駕駛人取得高一級車類之駕駛資格者，
    應換發駕駛執照，然此係為行政管理之方便而設定之規定，
    若因該規定即謂領有較高一級之車輛駕駛執照者，因無較低
    一級之普通小型車駕駛執照以供吊扣，則與道路交通管理處
    罰條例有違，並使上開修正後道路交通管理處罰條例第68條
    無適用之餘地。再者，違反道路交通管理處罰條例之規定致
    須接受吊扣或吊銷駕駛執照處分者，意謂其違規行為對道路
    交通秩序之維持及道路交通安全已生影響，限制其繼續駕車
    行使道路之權利，其係屬駕駛行為之限制，並不因所持駕駛
    執照種類不同而有所差異。爰請求撤銷原裁定，或另為適法
    之裁定。
三、經查，本件相對人違反道路交通管理處罰條例之事實，抗告
    人及相對人皆無異議，並有違反道路交通管理事件裁決書、
    舉發違反道路交通管理事件通知單可憑，應信為真實。查相
    對人於96年12月23日違規酒後駕駛，依行為時之道路交通管
    理處罰條例第35條第1項第1款之規定：汽車駕駛人，駕駛汽
    車經測試檢定酒精濃度超過規定標準，處新台幣1萬5千元以
    上6萬元以下罰鍰，並當場移置保管該汽車及吊扣其駕駛執
    照1年。此之吊扣駕駛執照之處分，依現行條例第68條：「
    汽車駕駛人，因違反本條例及道路交通安全規則之規定，受
    『吊銷』駕駛執照處分時，吊銷其持有各級車類之駕駛執照
    。」規定，及原條文將違規駕駛人所持有各級車類之駕駛執
    照一併『吊扣或吊銷』過於嚴酷，影響人民工作及生活甚鉅
    ，而將原條文中「吊扣或」三字刪除，限制於受吊銷駕駛執
    照處分時，始得將違規駕駛人所持各級車類之駕駛執照一併
    吊銷，將受吊扣駕駛執照處分之情形排除在外，故受『吊扣
    』駕駛執照處分時，應僅限於駕駛人違規時所駕駛之駕駛執
    照種類之立法沿革，抗告人自不得擴張法律吊扣駕駛人違規
    駕照時所駕車類以外之駕駛執照。本件相對人違規時係駕駛
    自小客車，依法所受處分應為限制駕駛自小客車，殆無疑義
    。
四、次查，駕駛人取得高一級車類之駕駛資格者，應換發駕駛執
    照，道路交通安全規則第61條定有明文，雖依道路交通安全
    規則第53條、道路交通管理處罰條例第21條、第21條之1、
    第22條就駕駛執照分類情形，並無所謂一人一照之情形，然
    擁有高一級駕駛資格者，得駕駛較低一級之車輛，乃是不爭
    事實，故相對人為領有大客車駕駛執照之駕駛人，其仍可以
    駕駛自小客車，屬多照合一之性質，依法有據，抗告人不應
    謂無較低一級之駕駛執照可供吊銷，逕將相對人所持之各類
    駕駛執照並予吊銷，而應裁處吊扣駕駛執照之範圍，方為適
    法。
五、末查，抗告人主張，違反道路交通管理處罰條例規定，致須
    接受吊扣或吊銷駕駛執照處分者，意謂其違規行為對道路交
    通秩序之維持及道路交通安全已生較大影響，限制其繼續駕
    駛行使道路之權利，其係屬駕駛行為之限制，並不因所持駕
    駛執照種類不同而有所差異。但保障人民之工作權及生存權
    ，是憲法第15條明文規定。駕駛人所為之違規行為，應當受
    處分，並無異議，然其裁處之範圍、方式、手段等，自應遵
    守比例原則，方為允當，對於駕駛人違規當時所駕駛車輛之
    駕駛執照為其吊銷，已為適法之裁處，並不得將其擴大至限
    制其繼續駕車行使道路之權利，導致影響人民生活。抗告人
    執此事由，指摘原裁定不當，並無理由，抗告駁回。
六、據上論斷，應依道路交通案件處理辦法第26條、刑事訴訟法
    第412條，裁定如主文。
中    華    民    國    97    年    3     月    28    日
                            刑事審判長法  官 謝志揚
                                      法  官 賴淳良
                                      法  官 劉雪惠
以上正本證明與原本無異。
本件不得再抗告。
                                      書記官 李德霞
中    華    民    國    97    年    3     月    28    日


司法院資訊處製作；財團法人民間司法改革基金會備份。
